最高法院刑事判決　　　　　　一○○年度台上字第五○一七號
上訴人　黃上洲
　　　　　　　　
　　　　　　　
上列上訴人因違反毒品危害防制條例案件，不服台灣高等法院台
南分院中華民國九十九年六月十五日第二審判決（九十九年度上
訴字第四五二號，起訴案號：台灣台南地方法院檢察署九十九年
度撤緩毒偵字第四號），提起上訴，本院判決如下：
    主  文
上訴駁回。
    理  由
按刑事訴訟法第三百七十七條規定，上訴於第三審法院，非以判
決違背法令為理由，不得為之。是提起第三審上訴，應以原判決
違背法令為理由，係屬法定要件。如果上訴理由書狀並未依據卷
內訴訟資料，具體指摘原判決不適用何種法則或如何適用不當，
或所指摘原判決違法情事，顯與法律規定得為第三審上訴理由之
違法情形，不相適合時，均應認其上訴為不合法律上之程式，予
以駁回。本件上訴人黃上洲上訴意旨略稱：(一)、檢察官實行公訴
，須合於法定程序，若起訴不合法定程序，法院即無從為實體審
判，僅得以程序判決終結其程序。故起訴之程序違背規定者，應
諭知不受理之判決，刑事訴訟法第三百零三條第一款定有明文。
又檢察官倘欲就偵查終結，原已為緩起訴之案件，繼續偵查或起
訴，應以原緩起訴處分經合法撤銷，且該撤銷緩起訴處分經合法
送達被告，被告未於再議期間提出再議為前提。亦即緩起訴處分
係合法撤銷，且經確定後，檢察官方能繼續偵查或起訴。倘無法
定事由，檢察官即不得撤銷緩起訴處分，其撤銷即屬無效，該起
訴程序即屬違背規定，法院應為不受理之判決。(二)、上訴人前於
民國九十八年三月六日上午十時五十五分回溯二十四小時之內，
施用第一級毒品海洛因，經台灣台南地方法院檢察署以九十八年
度毒偵字第八一一號處分書，為緩起訴處分，並命上訴人(1)至本
署（即台灣台南地方法院檢察署，下同）指定之戒癮治療機構，
接受戒癮治療，至完成戒癮治療為止。(2)遵守戒癮治療機構之指
定日期，前往接受藥物治療、心理治療或社會復健治療。(3)隨時
依本署觀護人指定之日期採尿檢驗。上訴人原應於九十八年十月
十六日至台灣台南地方法院檢察署觀護人室報到採尿，卻未到場
，然已於同年月二十七日以電話詢問觀護人，是否仍須報到，觀
護人乃命上訴人於九十八年十月二十八日至觀護人室報到。上訴
人於報到後，因未依觀護人指示採尿檢驗，即逕行離去，檢察官
以「被告（上訴人）於緩起訴期間內，未能完成戒癮治療之條件
，其於緩起訴期間有刑事訴訟法第二百五十三條之三第一項第三
款所列之情形」，而撤銷緩起訴處分，並提起本件公訴。然而：
(1)上訴人自九十七年十二月二十四日起，即加入行政院衛生署嘉
南療養院美沙冬療法，規則服藥，顯見上訴人確實有心戒除毒癮
，規律進行療程，並無撤銷緩起訴處分之事由。本件撤銷緩起訴
，當屬違法無效。(2)九十八年十月二十八日經觀護人指示應採尿
檢驗，上訴人雖未接受採尿，即逕行離去，但上訴人已辯解，係
因一時忘記採尿，並非再有施用毒品行為，而有意規避。原審未
審酌檢察官逕行撤銷緩起訴處分，是否違法或不當，即認為檢察
官撤銷該緩起訴處分，並無違誤，有判決不備理由之違法。(三)、
依九十二年七月九日修正公布之毒品危害防制條例第二十條第三
項規定及其立法理由，於前案經觀察、勒戒處分執行完畢釋放後
，五年後再犯毒品危害防制條例第十條之罪者，仍應再經觀察、
勒戒或強制戒治之程序，無論其為三犯或三犯以上，在所不論，
方符合立法意旨。原判決依據最高法院九十五年五月九日九十五
年度第七次刑事庭會議及九十七年九月九日九十七年度第五次刑
事庭會議決議：「（依修正後之規定，僅限於『初犯』及『五年
後再犯』二種情形，始應先經觀察、勒戒或強制戒治程序。）倘
被告於五年內已再犯，經依法追訴處罰，縱其第三次（或第三次
以上）再度施用毒品之時間，在初犯經觀察、勒戒或強制戒治執
行完畢釋放五年以後，已不合於『五年後再犯』之規定，且因已
於『五年內再犯』，顯見其再犯率甚高，原實施觀察、勒戒或強
制戒治，已無法收其實效，即應依該條例第十條處罰。」認為上
訴人之行為，應予追訴處罰，係囿於舊法之規定云云。
惟查：原判決綜合全案卷證資料，本於事實審法院採證認事之職
權，認定上訴人曾因施用毒品案件，經台灣台南地方法院裁定令
入勒戒處所施以觀察、勒戒，因無繼續施用毒品傾向，於八十七
年十二月三日執行完畢釋放出所，又於上開觀察、勒戒執行完畢
釋放後五年內，即八十九年間，再施用毒品，經台灣台南地方法
院裁定令入戒治處所施以強制戒治，起訴部分並經同法院於八十
九年十月十二日以八十九年度訴字第一○○五號刑事判決，判處
有期徒刑十月確定。嗣又因施用毒品，經台灣台南地方法院於九
十年十一月十九日以九十年度訴字第一○五二號刑事判決，判處
有期徒刑一年確定，二罪接續執行至九十三年三月十一日假釋期
滿，未經撤銷假釋，視為執行完畢。上訴人復於九十八年三月六
日上午十時五十五分回溯二十四小時內，施用第一級毒品海洛因
，經台灣台南地方法院檢察署以九十八年度毒偵字第八一一號處
分書，為緩起訴處分，並命上訴人應於緩起訴期間內，遵守及履
行下列事項，即：(1)至本署指定之戒癮治療機構，接受戒癮治療
，至完成戒癮治療為止。(2)遵守戒癮治療機構之指定日期，前往
接受藥物治療、心理治療或社會復健治療。(3)隨時依本署觀護人
指定之日期採尿檢驗。嗣上訴人於九十八年十月間違反應遵守及
履行事項，未按時至觀護人室報到及採尿，經通知報到後，復未
依指示至採尿室採尿，即逕行離去。檢察官乃於九十八年十一月
十三日以九十八年度撤緩字第三三九號處分書，撤銷緩起訴處分
，並依法起訴等情。因而維持第一審論處上訴人施用第一級毒品
（累犯，處有期徒刑十月）罪刑之判決，駁回上訴人在第二審之
上訴。已依據卷內資料，說明：(1)上訴人確曾於九十八年三月六
日上午十時五十五分回溯二十四小時內，在台南縣佳里鎮（現已
改制為台南市佳里區）子龍里子良廟一五八號之一住處，將第一
級毒品海洛因摻入香菸內吸食一次之事實，迭據上訴人坦承不諱
。上訴人於九十八年三月六日上午十時五十五分所採集之尿液，
經送請鑑定結果，確呈現嗎啡陽性反應（施用海洛因後，因新陳
代謝於尿液中呈現嗎啡反應），有台灣台南地方法院檢察署受保
護管束人尿液檢體監管紀錄表、台灣檢驗科技股份有限公司之濫
用藥物尿液檢驗報告書等附卷可資證明。(2)上訴人因該次施用第
一級毒品行為，經台灣台南地方法院檢察署以九十八年度毒偵字
第八一一號處分書，為緩起訴處分，並命上訴人應於緩起訴期間
內，遵守及履行所諭知之事項。嗣上訴人於九十八年十月間違反
應遵守及履行事項，未按時至觀護人室報到及採尿，經通知報到
後，復未依指示至採尿室採尿，即逕行離去。經檢察官於九十八
年十一月十三日以九十八年度撤緩字第三三九號處分書，撤銷前
揭緩起訴處分，該撤銷緩起訴處分書已送達於上訴人，上訴人並
未聲請再議，已經確定等情。除據上訴人坦承在卷外，並有上開
撤銷緩起訴處分書及其送達證書在卷可憑。(3)毒品危害防制條例
於九十二年七月九日修正公布，自九十三年一月九日施行，其中
第二十條、第二十三條將施用毒品之刑事處遇程序，區分為「初
犯」及「五年內再犯」、「五年後再犯」。依其立法理由之說明
：「初犯」，經觀察、勒戒或強制戒治後，應為不起訴處分或不
付審理之裁定；經觀察、勒戒或強制戒治執行完畢釋放後，「五
年內再犯」者，因其再犯率甚高，原實施之觀察、勒戒及強制戒
治既已無法收其實效，爰依法追訴或裁定交付審理。至於經觀察
、勒戒或強制戒治執行完畢釋放後，「五年後再犯」者，前所實
施之觀察、勒戒或強制戒治已足以遮斷其施用毒品之毒癮，為期
自新及協助其斷除毒癮，仍適用「初犯」規定，先經觀察、勒戒
或強制戒治之程序。從而依修正後之規定，僅限於「初犯」及「
五年後再犯」二種情形，始應先經觀察、勒戒或強制戒治程序。
倘被告於五年內已再犯，經依法追訴處罰，縱其第三次（或第三
次以上）再度施用毒品之時間，在初犯經觀察、勒戒或強制戒治
執行完畢釋放五年以後，已不合於「五年後再犯」之規定，且因
已於「五年內再犯」，顯見其再犯率甚高，原實施觀察、勒戒或
強制戒治，已無法收其實效，即應依該條例第十條處罰。至於第
三次（或第三次以上）施用毒品之時間，是否宜有期間限制？以
多久為適宜？則分屬刑事政策、專門醫學之範圍，非審判機關所
能決定，有待循立法途徑解決。本件上訴人曾因施用毒品案件，
經台灣台南地方法院裁定令入勒戒處所施以觀察、勒戒，因無繼
續施用毒品傾向，於八十七年十二月三日執行完畢釋放出所，又
於上開觀察、勒戒執行完畢釋放後五年內，即八十九年間，再施
用毒品，經台灣台南地方法院裁定令入戒治處所施以強制戒治，
起訴部分並經同法院於八十九年十月十二日以八十九年度訴字第
一○○五號刑事判決，判處有期徒刑十月確定。嗣又因施用毒品
，經台灣台南地方法院於九十年十一月十九日以九十年度訴字第
一○五二號刑事判決，判處有期徒刑一年確定，二罪接續執行至
九十三年三月十一日假釋期滿，未經撤銷假釋，視為執行完畢，
有上訴人之前案紀錄表在卷可查。上訴人復於九十八年三月六日
上午十時五十五分回溯二十四小時內，再為本件施用第一級毒品
海洛因犯行，自應依法追訴處罰等情綦詳。上訴意旨對於原判決
所為前揭論斷，並未依據卷內資料，具體指摘有何違背法令情形
。且查：事實之認定與證據之取捨，乃事實審法院之職權，苟其
事實之認定及證據之取捨，並不違背經驗法則與論理法則，即不
容任意指為違法而執為上訴第三審之理由。依現行毒品危害防制
條例規定，僅限於「初犯」及「五年後再犯」二種情形，始應先
經觀察、勒戒或強制戒治程序。倘被告於五年內已再犯，經依法
追訴處罰，縱其第三次（或第三次以上）再度施用毒品之時間，
在初犯經觀察、勒戒或強制戒治執行完畢釋放五年以後，已不合
於「五年後再犯」之規定，且因已於「五年內再犯」，顯見其再
犯率甚高，原實施觀察、勒戒或強制戒治，已無法收其實效，即
應依該條例第十條處罰。又該條例第二十四條規定本法第二十條
第一項及第二十三條第二項之程序，於檢察官先依刑事訴訟法第
二百五十三條之一第一項、第二百五十三條之二之規定，為附命
完成戒癮治療之緩起訴處分時，或於少年法院（地方法院少年法
庭）認以依少年事件處理法程序處理時，不適用之（第一項）。
前項緩起訴處分，經撤銷者，檢察官應依法追訴（第二項）。係
一般刑事訴訟程序之例外規定，屬刑事訴訟法第一條第一項規定
之「其他法律所定之訴訟程序」。該第二項既規定，前項（第一
項）緩起訴處分，經撤銷者，檢察官應依法追訴，即已明示施用
毒品案件於撤銷緩起訴處分後之法律效果為「依法追訴」，而非
適用刑事訴訟法第二百五十三條之三所定撤銷緩起訴處分後得「
繼續偵查或起訴」規定，此乃因檢察官已依毒品危害防制條例第
二十四條第一項為附命完成戒癮治療之緩起訴處分，被告事實上
已接受等同「觀察、勒戒」之處遇，惟其竟未能履行該條件，自
應於撤銷緩起訴處分後依法起訴，而無再次聲請法院裁定觀察、
勒戒之必要，以上均為本院統一之見解。上訴意旨所為前揭指摘
，係對於原判決已說明事項及屬原審採證認事職權之適法行使，
持憑己見而為不同之評價，均與法律規定得為第三審上訴理由之
違法情形，不相適合。其上訴不合法律上之程式，應予駁回。
據上論結，應依刑事訴訟法第三百九十五條前段，判決如主文。
中    華    民    國  一○○  年    九    月   十五   日
                      最高法院刑事第三庭
                          審判長法官  謝  俊  雄  
                                法官  陳  世  雄  
                                法官  魏  新  和  
                                法官  徐  文  亮  
                                法官  吳  信  銘  
本件正本證明與原本無異
                                      書  記  官  
中    華    民    國  一○○  年    九    月  二十一  日
                                                      Q